臺灣臺中地方法院民事判決　　　　　　 96年度建簡上字第1號
上　訴　人　天信國際電訊股份有限公司
法定代理人　乙○○
被上訴人　　甲○○○○○○○○○○
訴訟代理人　丙○○
上列當事人間請求給付工程款事件，上訴人對於中華民國95年11
月30日，本院臺中簡易庭95年度中建簡字第42號第一審判決提起
上訴，經本院於民國96年9月7日言詞辯論終結，判決如下：
    主    文
上訴駁回。
第二審訴訟費用新臺幣陸仟肆佰伍拾元由上訴人負擔。
    事實及理由
壹、程序方面：
    本件被上訴人經合法通知，未於最後言詞辯論期日到場，核
    無民事訴訟法第386條所列各款情形，爰依上訴人之聲請，
    由其一造辯論而為判決。
貳、事實摘要：
一、被上訴人起訴主張：上訴人天信國際電訊股份有限公司（以
    下簡稱上訴人）法定代理人於民國94年2月間，與伊洽談成
    立系爭承攬契約，由被上訴人施作臺中巿崇德路1段第631號
    3 樓之1辦公室裝修工程 (下稱系爭工程)，系爭工程已於94
    年3月20日悉數完工，並經驗收完成無誤，惟上訴人僅給付
    部份工程款，尚欠新台幣（下同）407,000元之工程款未給
    付，屢經催討，均不置理，爰本於承攬之法律關係提起訴訟
    向上訴人請求400,000元等語。並於本院聲明：請求駁回上
    訴。
二、上訴人則以：系爭工程係於94年2、3月間，由訴外人丁○○
    與其設計師委由被上訴人承攬系爭工程，其施作材料、風格
    、議價、工期等內容均非上訴人所決定，上訴人之法定代理
    人只是介紹人，因為丁○○未給付被上訴人承攬報酬，基於
    好意，加上被上訴人要購買材料，上訴人法定代理人才先給
    付部份工程款，且兩造成立系爭承攬契約施作系爭工程時，
    上訴人公司尚未登記成立，被上訴人起訴對象有誤等語資為
    抗辯。並於本院聲明：請求廢棄原判決，駁回被上訴人在第
    一審之訴。
參、兩造不爭執事項：系爭工程已全部完工。報酬尚有407,000
    元未給付，被上訴人僅請求其中400,000元及自95年11月5日
    起至清償日止，按年利率5%計算之利息。
肆、本件關鍵爭點：
一、系爭工程之定作人係訴外人丁○○或上訴人公司？
二、兩造成立系爭承攬契約施作系爭工程時，上訴人公司尚未成
    立，本件起訴對象是否有誤？
伍、本院之判斷：
一、按主張法律關係存在之當事人，僅須就該法律關係發生所須
    具備之特別要件，負舉證之責任，至於他造主張有利於己之
    事實，應由他造舉證證明 (最高法院48年台上第887號判例
    參照)。原告於起訴原因已有相當之證明，而被告於抗辯事
    實並無確實證明方法，僅以空言爭執者，當然認定其抗辯事
    實之非真正，而應為被告不利益之裁判 (最高法院18年上字
    第1679號判例)。
二、經查，本件被上訴人主張系爭工程之定作人為上訴人，且上
    訴人曾給付部份工程款，業據其提出由上訴人法定代理人簽
    名之本票、工程估價單、工程報價單等件為證，堪信其主張
    為真正。且證人丁○○亦於本院具結後證稱：「我不認識他
    (被上訴人)，怎麼可能找他，是乙○○ (上訴人法定代理人
    )找他的，那個房子都是乙○○在使用，我不是這個公司的
    股東」 (見本院96年4月18日準備程序筆錄)。上訴人法定代
    理人復自承上開本票、估價單上之簽名確為其所簽，確曾給
    付被上訴人部份工程款，雖另辯稱其僅為介紹人，係基於好
    意加上被上訴人要購買材料，才給付部份工程款，惟為被上
    訴人否認，復未能舉證證明所辯為真正，且上開辯解顯與經
    驗法則有違，尚難採信，從而，系爭工程之定作人並非訴外
    人丁○○，應堪認定。
三、次按，股份有限公司發行人對於公司在設立登記前所負債務
    ，在登記後亦負連帶責任。公司法第155條第2項定有明文。
    上開法條雖未就發起人應與何人負連帶責任予以明文規定，
    惟學說及實務見解均認係指發起人應與成立後之公司負連帶
    責任（參柯芳枝著《公司法論》，80年9月，再修訂初版，
    第164頁；最高法院72年台上字第2127、2246號判決）。股
    份有限公司設立程序中，發起人為設立中公司之事務執行機
    關及代表機關，發起人在設立公司程序中所為之行為，包括
    設立公司所必要之法律行為及開業準備行為。所謂設立公司
    所必要之法律行為，即在公司籌備期間，法律上與經濟上屬
    於公司設立所必要之行為，發起人以設立中公司之執行機關
    及代表機關之地位所為此類行為所生之債務，應歸屬於設立
    後之公司。而開業準備行為，係指為成立後公司開始營業所
    為之準備行為，開業準備行為所生之債務並不歸屬於設立後
    之公司（參柯芳枝著，同前書，同頁）。區別兩者時，應就
    設立後公司股東之保障及交易安全加以衡量。
四、查上訴人於94年3月8日始經核准設立，此有上訴人公司登記
    資料在卷可憑，而被上訴人自承系爭工程自94年2月間即開
    始施作，至94年3月20日完工，是上訴人所辯系爭承攬契約
    成立時，上訴人公司尚未為成立，應屬可採。惟查，依被上
    訴人所提，上訴人不爭執其真正，製表日期94年3月3日之估
    價單所載：「客戶名稱：天信集團」、「工程名稱：天信國
    際電訊公司辦公室裝修工程」；又製表日期不詳之工程估價
    單上亦載明「寶號：天信」，由此足見，系爭承攬契約，應
    係乙○○於上訴人公司設立中以公司發起人身分，代表設立
    中公司與被上訴人所締結，衡諸上訴人公司資本總額高達
    10,000,000元，如此規模之公司，於公司設立程序中，其辦
    公室之裝修，依目前社會通念，應屬公司籌備期間經濟上所
    必要之行為，交易相對人通常亦會認定交易對象係成立後之
    公司。再者，乙○○在上訴人設立後擔任公司之董事長，且
    持有該公司10%之股份，則衡量上訴人股東之保障與交易安
    全，應認締結系爭承攬契約，屬公司設立程序中所必要之法
    律行為，依首開公司法第155條第2項規定，自應由上訴人公
    司與發起人負連帶責任。故上訴人辯稱系爭承攬系約成立時
    公司尚未完成設立登記，被上訴人起訴對象有誤，亦非可採
    。
五、綜上所述，被上訴人依據承攬法律關係，請求上訴人給付尚
    欠之報酬400,000元及法定遲延利息，即屬有據，應予准許
    。
陸、從而，原審判命上訴人給付被上訴人尚欠之承攬報酬
    400,000元及自95年11月5日（本件被上訴人聲請本院裁定核
    發支付命令，係於95年9月14日送達上訴人，有本院送達證
    書一件附於本院95年度促字第63181號卷內可查）時起至清
    償日止，按法定利率即年利率5%計算之利息，自屬有據，上
    訴意旨指摘原判決不當，求予廢棄改判，為無理由，應予駁
    回。
柒、結論：本件上訴為無理由，依民事訴訟法第436條之1第3項
    、第463條、第385條第1項前段、第449條第1項、第78條，
    判決如主文。
中　　華　　民　　國　　96　　年　　9　　月　　21　　日
                    民事第四庭審判長法  官   許秀芬
                                    法  官   鍾啟煒
                                    法  官   曹宗鼎
上正本係照原本作成
本判決不得上訴
中　　華　　民　　國　　96　　年　　9　　月　　21　　日
                                    書記官
